臺灣臺北地方法院民事判決
110年度訴字第7295號
原      告  高長庚  
訴訟代理人  趙興偉律師
            陳欣男律師
被      告  鍾文鈞  
訴訟代理人  林銘龍律師
上列當事人間請求返還代償款事件，本院於民國111年5月3日言
詞辯論終結，判決如下：  
    主  文
原告之訴及假執行之聲請均駁回。
訴訟費用由原告負擔。 
    事實及理由
一、原告主張：新北市新店區新店區碧潭段53地號土地及其上同
    段1099建號建物（門牌號碼為新北市○○區○○路000號9樓，下
    合稱系爭房地）前為被告所有，被告於民國96年11月1日以
    買賣名義，將所有權移轉予原告，並於同年月16日辦妥所有
    權移轉登記。原告取得系爭房地所有權後，系爭房地仍負有
    被告前於93年7月間向中央信託局（後與臺灣銀行合併，下
    稱臺灣銀行）貸款設定之抵押權，原告為免系爭房地遭強制
    執行，而為被告及貸款契約之保證人鍾文軒向臺灣銀行代償
    新臺幣（下同）3,110,110元，原告就被告前開貸款債務有
    利害關係，於代償之3,110,110元範圍內承受臺灣銀行對被
    告之借款債權，被告無法律上原因而受有債務清償之利益，
    爰先位依民法第474條規定，備位依民法第179條規定，一部
    請求被告給付原告60萬元等語。並聲明：㈠被告應給付原告6
    0萬元，及自起訴狀繕本送達翌日起至清償日止，按年息5%
    計算之利息；㈡願供擔保，請准宣告假執行。
二、被告則以：兩造與訴外人即被告母親江寶銀於101年4月13日
    就如何清償江寶銀對原告之債務一事簽訂協議書（下稱系爭
    協議書），兩造已確認系爭房地之價值至少達1,600萬元，
    惟因其上設有臺灣銀行之1,200萬元最高限額抵押權，截至
    協議時，尚有900萬元之貸款未清償，因此兩造與江寶銀於
    當日協議系爭房地以700萬元之價值，用以抵償江寶銀對原
    告之700萬元之債務。從而，原告既取得價值1,600萬元之系
    爭房地，扣除江寶銀之700萬元債務後，被告尚未清償臺灣
    銀行之900萬元債務，本應由原告負清償之責等語，資為抗
    辯。並聲明：㈠原告之訴及假執行之聲情均駁回；㈡如受不利
    判決，願供擔保，請准宣告免為假執行。
三、原告主張系爭房地原為被告所有，被告於96年11月1日以買
    賣名義，將所有權移轉予原告，並於同年月16日辦妥移轉登
    記；被告於93年7月間與臺灣銀行簽訂個人修繕房屋貸款契
    約，並以系爭房地為擔保而設定最高限額抵押權1,200萬元
    等情，業據其提出新北市新店區新店區碧潭段1099建號之建
    物登記第一類謄本、個人修繕房屋貸款契約為證（見卷第23
    -32頁），且為被告所不爭執，堪信為真實。
四、本件之爭點為：原告取得系爭房地所有權時，兩造有無約定
    系爭房地上設定之臺灣銀行貸款由何人負擔？茲論述如下：
　㈠經查，兩造前因被告之母江寶銀積欠原告款項，兩造及江寶
    銀於101年4月13日簽訂系爭協議書，約定江寶銀積欠原告金
    額為54,855,000元，並列出5筆不動產抵償債務之金額，包
    括系爭房地，以系爭房地價值1,600萬元，扣除貸款900萬元
    後，剩餘價值為700萬元扣抵江寶銀對原告之債務，有系爭
    協議書在卷可憑（見卷第79頁）。
　㈡被告於96年11月1日以買賣為原因將系爭房地所有權移轉登記
    予原告，為兩造所不爭，被告嗣於109年間對原告提起第三
    人異議之訴，原告提起反訴請求被告應自系爭房地遷出返還
    予原告，經本院109年度訴更一字第27號、臺灣高等法院110
    年度重上字第197號民事判決判被告提起第三人異議之訴敗
    訴，原告提起返還房地之訴勝訴確定在案，有該等判決在卷
    可憑（卷第119-139頁）。且本院109年度訴更一字第27號民
    事判決認定至遲於101年4月13日簽訂系爭協議書時，兩造及
    江寶銀已進行包括系爭房地在內之新店區不動產價值、債務
    清算程序，同意由本件原告就擔保物即系爭房屋取償而確定
    取得所有權一節，足見兩造就系爭房地所有權之移轉，應以
    系爭協議書約定之內容為據。而系爭協議書業約定系爭房地
    之價值為1,600萬元，扣除貸款900萬元後，以700萬元抵債
    ，則原告以700萬元之代價取得價值1,600萬元之系爭房地，
    自應負擔系爭房地原設定之抵押債務甚明。
　㈢另本院109年度訴更一字第27號、臺灣高等法院110年度重上
    字第197號判決未將兩造間系爭協議書是否以抵押貸款900萬
    元扣除作價一節列為爭點，自無爭點效之適用。再臺灣高等
    法院110年度重上字第197號民事判決理由內謂：「又遍觀系
    爭協議書，其內並未約定被上訴人（即本件原告）應負責清
    償系爭房屋第一順位抵押權之貸款餘額，上訴人（即本件被
    告）執此指稱被上訴人未履行系爭協議書義務，亦屬無據」
    等語，僅指兩造間之系爭協議書並未約定原告須先清償系爭
    房地上所設之抵押債務後始取得系爭房地所有權，顯與系爭
    房地以700萬元之價值扣抵積欠原告之債務，應由何人負擔
    系爭房地上設定之抵押債務一節無關。原告執臺灣高等法院
    110年度重上字第197號民事判決上開理由論述，主張原告取
    得系爭房地所有權無庸負擔該房地上設定之抵押債務一情，
    並無可採。
　㈣從而，兩造間系爭協議書已將系爭房地設定之900萬元抵押債
    務扣除，而僅以700萬元作價，使原告取得系爭房地所有權
    ，自含有由系爭房地所有權人負清償該抵押債務之意。原告
    就3,110,110元既係清償其應負擔之債務，難認其係民法第3
    12條所稱之就債之履行有利害關係之第三人而清償，自無民
    法第474條、第179條規定之適用。
五、綜上所述，原告依民法第474條、第179條規定請求被告給付
    60萬元及法定利息，均為無理由，應予駁回。又原告之訴既
    經駁回，其假執行之聲請即失所附麗，應併予駁回。
六、本件事證已臻明確，兩造其餘主張陳述及所提之證據，經本
    院斟酌後，認與判決結果不生影響，均毋庸再予論述，附此
    敘明。
七、訴訟費用負擔之依據：民事訴訟法第78條。　
中　　華　　民　　國　　111 　年　　5 　　月　　17　　日
                  民事第七庭    法　官　林欣苑
以上正本係照原本作成。
如對本判決上訴，須於判決送達後20日內向本院提出上訴狀。如
委任律師提起上訴者，應一併繳納上訴審裁判費。
中　　華　　民　　國　　111 　年　　5 　　月　　17　　日
                                書記官  范煥堂